【裁判字號】    98,勞訴,26
【裁判日期】    980811
【裁判案由】    確認僱傭關係存在等
【裁判全文】
臺灣臺北地方法院民事判決              98年度勞訴字第26號
原      告  丙○○
訴訟代理人  董子祺律師
            許中銘律師
被      告  臺北市政府警察局
法定代理人  甲○○
訴訟代理人  蔡進良律師
            江榮祥律師
            乙○○
上列當事人間確認僱傭關係存在等事件，本院於中華民國98年7
月24日言詞辯論終結，判決如下：
    主      文
原告之訴及假執行之聲請均駁回。
訴訟費用由原告負擔。
    事實及理由
壹、程序部分：
    按確認法律關係之訴，非原告有即受確認判決之法律上利益
    者，不得提起之，民事訴訟法第247條第1項前段定有明文。
    所謂即受確認判決之法律上利益，係指因法律關係之存在與
    否不明確，致原告主觀上認為其在法律上之地位有不安之狀
    態存在，且此種不安之狀態，能以確認判決將之除去者而言
    ，最高法院52年臺上字第1240號判例足資參照。查本件原告
    主張其與被告間僱傭關係存在，然為被告所否認，堪認兩造
    間僱傭關係存否並不明確，致原告在私法上之地位有受侵害
    之不安狀態存在，且此不安狀態得以確認判決除去之，故原
    告起訴請求確認僱傭關係存在，有即受確認判決之法律上利
    益，先予敘明。
貳、實體部分：
一、原告主張：原告自民國75年3月27日起受僱於被告從事口卡
    片之製作、黏貼相片及資料註記、過錄、掃瞄等業務，至
    97年3月31日止，每年簽訂按件計酬僱用契約書，僱傭期間
    均為1年或1年半，嗣因電腦建檔之故，不需製作紙本口卡，
    原告負責將舊有口卡資料掃瞄並上傳至電腦。原告自97年1
    月1日起納入勞動基準法（以下簡稱勞基法）適用範圍，被
    告於97年度更換之「臺北市政府警察局按件計酬僱用契約書
    」，將僱傭期間改為3個月，即自97年1月1日起至97年3月31
    日止，並於97年2月27日通知原告契約期滿後不再續聘，藉
    此規避勞基法之保障目的，然綜合兩造過去契約內容整體觀
    之，原告受僱被告從事口卡片相關業務，任職期間長達22年
    ，僱用期間未曾間斷，可知原告所從事之工作有繼續性，依
    勞基法第9條第1項規定，系爭97年1月1日僱用契約書應為不
    定期契約性質，自不受僱用期間之拘束，且非有勞基法第11
    條、第12條規定之法定事由，被告不得任意終止勞動契約。
    原告遂向臺北市政府申請勞資爭議調解，被告表示因電腦化
    之故，業務量縮減，故終止兩造間勞動契約，但坦承原告之
    工作係交由戶口科其他員工處理，足見該工作並非因業務緊
    縮而裁撤，則被告以業務緊縮而終止勞動契約，並不可採，
    經97年6月2日及6月23日之調解會議建議被告恢復原告之工
    作權，然被告迄未依法辦理，原告請求確認兩造間僱傭關係
    繼續存在，即屬有據。復被告非法終止勞動契約，拒絕原告
    提供勞務，被告依法無補服已屆期勞務之義務，並仍得請求
    報酬，為此提起本件訴訟等情。並聲明：（一）確認兩造間
    之僱傭關係存在。（二）被告應自97年4 月1日起至回復原
    告之工作之日止，按月給付原告3萬2340元。（三）願供擔
    保請准宣告假執行。
二、被告則以：兩造於97年1月1日前之契約關係並不適用勞基法
    ；97年1月1日以後，因原告工作內容主要係口卡註記事項，
    採按件計酬，且口卡註記業務已因81年「戶警分立」及戶役
    政電腦系統完成連線，被告依權限即可於線上取得戶役政資
    訊及國民個人身分影像資料，無自建口卡片資料之需求，至
    於舊有紙本之掃瞄工作因可特定其數量，其性質核屬勞基法
    施行細則第6條第4款所規定之「特定性工作」，故兩造間於
    97年1月1日訂定系爭僱用契約，僱傭期間自97年1月1日起至
    同年3月31日止，要屬定期契約，且依勞基法第9條第3項規
    定，並無同法第2項視為不定期契約規定之適用，期滿契約
    關係終止。縱認兩造間契約關係應為不定期契約，然本件口
    卡註記業務因戶役政電腦系統完成連線，被告可於線上取得
    戶役政資訊及國民個人身分影像資料，實無自建口卡片資料
    之需求，況口卡註記工作數量自93年起逐年遞減，另92年戶
    政單位開始換發新國民身分證起即未再提供個人相片，致口
    卡片製作免貼相片，其工作數量更為減少，本件既有業務緊
    縮或性質變更之情事，而被告在終止契約前已盡努力轉介原
    告前往其他單位任職，然確無適當工作可供安置原告，故被
    告自得依勞基法第11條第2款、第4款規定終止勞動契約。又
    原告早已知悉本件有業務緊縮或性質變更之情事，並簽約承
    諾不得藉任何理由提出續約，故原告提起本件訴訟，亦有違
    誠信。被告既已勞基法第11條第2款規定合法終止勞動契約
    ，原告自不得請求報酬。若認原告得請求報酬，然原告係按
    件計酬，非採固定月薪，原告並無按月請求給付3萬2340元
    之請求權等語，資為抗辯。並聲明：（一）原告之訴及假執
    行之聲請均駁回。（二）如受不利判決，願供擔保請准宣告
    免為假執行。
三、本件不爭執事項如下（見本院卷第108頁背面至第109頁）：
（一）原告自75年3月27日起至97年3月31日止受僱於被告，擔任
      口卡片之製作、黏貼相片及資料註記、過錄、掃瞄及其他
      臨時交辦事務，兩造先後於84年8月17日、85年7月1日、
      86年7月1日、87年7月1日簽訂約僱人員僱用契約書，於88
      年7月1日、90年1月1日、90年6月30日、91年1月1日、92
      年1月1日、93年1月1日、94年3月28日、95年1月1日、96
      年1月1日、97年1月1日簽訂按件人員僱用契約書，原告之
      薪資係按件計酬，每口以7.7元為基準，每月應完成口數
      最高得至4200口。
（二）原告屬公部門非依公務人員法制進用之臨時人員，自97年
      1月1日起適用勞基法。
（三）兩造於97年1月1日簽訂按件人員僱用契約書，約定僱用期
      間自97年1月1日起至97年3月31日止。
（四）被告以97年2月27日北市警人字第09730756300號函通知原
      告契約期滿不予續僱，原告於97年2月28日收受。
（五）原告於97年6月2日、6月23日臺北市政府勞資爭議調解會
      議中，均有向被告請求回復工作權及原有勞動條件或安置
      其他工作。
四、經查，兩造於97年1月1日簽訂「臺北市政府警察局按件計酬
    僱用契約書」（以下簡稱僱用契約），僱用期間自97年1 月
    1日起至97年3月31日止，且原告自97年1月1日起適用勞基法
    ，有僱用契約（見本院卷第24、25頁）、行政院勞工委員會
    98年3月30日勞動1字第0980008097號函（見本院卷第121頁
    ）在卷可稽，復為兩造所不爭，堪信為真實。今原告主張自
    過去契約整體觀察可知，勞基法擴大適用範圍後，系爭97年
    1月1日之僱用契約應屬勞基法第9條第1項規定之不定期契約
    （見本院卷第139頁背面），且被告並無勞基法第11條第2款
    「業務緊縮」情事，被告以契約期滿或業務緊縮為由終止勞
    動契約於法未合；被告則以前開情詞置辯，是本件爭點應為
    ：（一）原告於適用勞基法後，系爭97年1月1日之僱用契約
    是否為勞基法第9條規定之不定期勞動契約？（二）若系爭
    僱用契約為勞基法第9條規定之不定期勞動契約，被告依勞
    基法第11條規定終止勞動契約有無理由？（三）如認兩造間
    僱傭關係存在，原告請求被告按月給付薪資3萬2340元有無
    理由？被告應給付原告之薪資金額？
（一）按勞動契約，分為定期契約及不定期契約。臨時性、短期
      性、季節性及特定性工作得為定期契約；有繼續性工作應
      為不定期契約，勞基法第9條第1項定有明文。而定期契約
      屆滿後，有下列情形之一者，視為不定期契約：１、勞工
      繼續工作而雇主不即表示反對意思者。２、雖經另訂新約
      ，惟其前後勞動契約之工作期間超過90日，前後契約間斷
      期間未超過30日者，然上開規定於特定性或季節性之定期
      工作不適用之，勞基法第9條第2項、第3項亦有明文。至
      所謂特定性工作，依勞基法施行細則第6條第4款規定，係
      指可在特定期間完成之非繼續性工作，其工作期間超過1
      年者，應報請主管機關核備。是以定期勞動契約中之「特
      定性」工作，係以工作內容是否有繼續性為其判斷基礎，
      且不以有明確之終止日期為必要。而所謂「繼續性」工作
      ，乃指勞工所從事之勞務內容，就該事業單位之業務性質
      與經營運作而言，具有持續性之需要，並非只有臨時性、
      短期性、季節性及特定性之一時性需求，或基於特定目的
      始有需要者而言。
（二）原告於97年1月1日適用勞基法後，與被告簽訂系爭僱用契
      約，雙方約定僱用期間為自97年1月1日起至97年3月31日
      止，工作內容則為口卡片之製作、黏貼相片及資料註記、
      過錄、掃瞄等相關事項，及其他臨時交辦事項，有系爭僱
      用契約在卷可稽（見本院卷第24頁），而口卡之註記業務
      ，於81年6月29日戶籍法修正後，回復戶警分立制，即戶
      役政之建檔、保存、整理業務皆歸戶政機關掌理；嗣於96
      年11月，內政部開放戶役政電子閘門系統資料查詢作業，
      被告所屬單位透過電腦連線即可取得戶籍資料，並開放使
      用查詢個人國民身分證相片影像資料系統，被告戶口通報
      台值勤人員亦於線上即可查詢相片影像；另自97年1月起
      ，內政部警政署（以下簡稱警政署）建置警察機關網際網
      路勤區查察處理系統自動化處理業務，被告所屬分局戶口
      業務單位及派出所警勤區員警均能於線上取得戶籍異動相
      關資料；後於97年10月更修改警察勤務區家戶訪查作業流
      程，朝無紙化建立標準流程，分別有內政部警政署96年11
      月22日、97年1月2日及97年10月14日函文在卷可考（見本
      院卷第64至66頁），今被告辯稱原告原本從事口卡製作，
      包括相片黏貼，後逐年改為電腦建檔，不再需要紙本口卡
      ，故不用再製作新的紙本，而係將舊有口卡紙本掃瞄成電
      腦檔案，一旦全數紙本掃瞄完成，即無其他資料需要掃瞄
      等語，原告對此亦不爭執（見本卷第172頁背面），並自
      承在警政署要求下，確實全面將紙本口卡電子化，一旦全
      面電子化就不再有原本所從事之口卡製作業務，而原告工
      作內容係將舊有口卡紙本掃瞄再上傳，未包括新的電子檔
      案製作，因原告並非電腦專業人員，且電腦資料之更新維
      護及新的市民檔案的建立是戶政機關負責製作，並與警察
      單位統一連線，不需其他單位人員重複做同樣的建檔，而
      舊有口卡紙本約有200多萬份要掃瞄，離職時大約完成6分
      之1，一旦全部完成，這些業務就不存在等語明確（見本
      院卷第202、203頁），堪可認定紙本口卡片之過錄、註記
      及黏貼相片等業務確如被告所辯，因電腦系統完成連線及
      電子資料庫建置完成已無必要性，而電子化建檔作業亦屬
      其他戶政機關人員之業務範圍，要與原告無涉，至於舊有
      資料之掃瞄、上傳業務亦因數量固定，一旦全數掃瞄完成
      ，則無其他資料需要掃瞄，原告從事掃瞄口卡之即不復存
      在，足認原告之工作係可在特定期間完成之非繼續性工作
      ，並無繼續性可言，屬勞基法第9條第1項規定之特定性工
      作無疑。
（三）準此，原告自承其工作僅限於口卡片之製作、黏貼相片及
      資料註記、過錄、掃瞄等業務，且因電腦化結果，已無製
      作紙本工作之需求，而舊有紙本資料之掃瞄，亦因數量固
      定，可得特定之未來將因紙本全數掃瞄完成，而無任何業
      務存在，是原告之工作內容要屬特定而無何繼續性可言，
      被告以定期性契約僱用原告處理上開業務，揆諸前揭說明
      ，於法要無不合，系爭僱用契約既屬定期契約，且期間已
      至97年3月31日屆滿，兩造間自無何僱傭關係存在，被告
      以此為由不再繼續僱用原告，於法自屬有據，原告認僱傭
      關係仍存，並請求被告繼續給付薪資，委無可採。
五、綜上所述，兩造間之勞動契約係屬定期契約，而僱傭期限既
    於97年3月31日期滿，且被告於僱傭期限屆滿後未繼續僱用
    原告，是兩造間之勞動契約於僱傭期滿時即為終止。從而，
    原告起訴請求確認僱傭關係存在並給付薪資云云，均無理由
    ，應予駁回。又原告之訴既經駁回，其假執行之聲請亦失所
    附麗，應併予駁回。
六、本件事證已臻明確，兩造其餘攻擊防禦方法及舉證，核與判
    決結果無影響，爰不再一一論列，併予敘明。
七、據上論結，本件原告之訴為無理由，依民事訴訟法第78條，
    判決如主文。
中    華    民    國    98    年    8     月    11    日
                  勞工法庭    法  官  孫正華
以上正本係照原本作成。
如對本判決上訴，須於判決送達後20日內向本院提出上訴狀。
中    華    民    國    98    年    8     月    11    日
                              書記官  林秀娥


司法院資訊處製作；財團法人民間司法改革基金會備份。
